臺灣板橋地方法院刑事判決　　　　　　　95年度訴字第2708號
公　訴　人　臺灣板橋地方法院檢察署檢察官
被　　　告　丁○○
義務辯護人　陳雅萍律師
上列被告因公共危險案件，經檢察官提起公訴（95年度偵字第18
565 號），本院判決如下：
    主  文
丁○○放火燒燬現供人使用之住宅，處有期徒刑柒年陸月。
    事  實
一、丁○○於民國95年6 月29日9 時20分許，在其承租位於臺北
    縣五股鄉○○路○ 段577 巷117 號3 樓之住處，與同居女友
    丙○○發生齟齬，揚言要丙○○聯絡其家人前來，不然要放
    火自殺等語，丙○○離開上址外出求援後，丁○○意圖輕生
    ，竟基於放火燒燬現供人使用之住宅之犯意，以打火機引燃
    房間內衣物之方式，放火燒燬其與丙○○所同居之上揭處所
    ，致該處嚴重燒燬，室內裝潢及家具均付之一炬。
二、案經臺北縣政府警察局蘆洲分局報請臺灣板橋地方法院檢察
    署檢察官偵查起訴。
    理  由
一、訊據被告丁○○雖坦承其於上揭時地確實心情不好，與丙○○吵架，並吃了很多安眠藥，要丙○○去找其家人來等情，
    但矢口否認有用打火機點燃衣物放火燒燬住宅，並辯稱：當
    時我吃了很多安眠藥，丙○○下班回家看到我好像藥吃了很
    多，神智不清，我就對丙○○說叫她走，叫她打電話叫我的
    家人來接我，當時我也有抽菸；後來藥效發作後，我就在客
    廳睡著了，後來等我醒來已經被抬上救護車，送到馬偕醫院
    了；我可能是睡覺時不慎香煙點燃引發火災，並不是故意放
    火的云云。惟查：
    (一)本件上揭時地所發生之火災係人為以明火引燃，並非煙蒂
      所造成之失火一節，業據證人即鑑定人甲○○於本院審理
      中證述明確如下（見本院卷第59-64頁）：
      1.我是臺北縣政府消防局火災調查課的課員，從事火災鑑
        定原因的工作，經歷是從94年4 月1 日到現在。消防署
        有辦理火災原因調查鑑定訓練班，我是第8 期結業，領
        有火災原因調查鑑定訓練班結業證書。本件發生在臺北
        縣五股鄉○○路○ 段577 巷117 號3 樓的火災事故，我
        們在95年7 月3 日有到上述地點勘查火場，偵查卷宗內
        的火災原因調查報告書（見偵查卷第40-61 頁）是我製
        作的。
      2.我們就火流的路徑可以研判起火處所是報告書中「臥室
        一」的部分。而我們後來在清理火場的時候，發現「臥
        室一」裡面沒有電器，因此先排除電器起火原因。後來
        依丙○○的談話筆錄內容，還有我們調閱勤務中心的電
        話錄音，發現丙○○要請救護車到現場，到大樓警衛打
        電話報警火災的時間中間只有差4 分鐘，研判這段期間
        遺留火種引發火災的可能性很小。因為遺留火種要到引
        發火勢，要看當時的氣溫、濕度、還有現場的狀況，遺
        留火種到引發火勢需要長時間蓄積熱能，到達引火點的
        熱能才會引發火災。若是遺留火種，則該段期間內蓄積
        的煙熱應該在現場的人可以發現；也就是說丙○○在離
        開現場的時候，就應該可以發現了。所以我們判斷本件
        遺留火種的可能性很小。再參照丙○○得筆錄內容有敘
        述被告丁○○揚言放火自殺，所以我們判斷是人為縱火
        。
      3.我剛剛所提到的4 分鐘，是指丙○○到警衛室報警到發
        現火災的時間。我們依據丙○○的談話筆錄，她是遭被
        告趕離現場後就到警衛室，若當時丙○○搭乘電梯到警
        衛室，時間應該不會超過兩分鐘。
      4.至於這份火災現場勘查紀錄及原因判斷第四大點（二）
        3 小點，載明「勘查起火處所附近，並沒有縱火加速劑
        急速燃燒或殘留之痕跡，且亦無遭人蓄意破壞之跡象，
        固因人為蓄意縱火引燃之可能性較低。」等語，指的就
        是以汽油或是其他可燃性的液體在現場縱火的可能性較
        低，這邊「人為縱火」後面漏未加註「以促燃劑縱火」
        等語。
      5.因為遺留火種到火災引發這段時間，是需要熱量的蓄積
        ，導致附近的物品分解達到燃點的溫度，才有可能引火
        警，而依丙○○離開現場，到火警報案的時間來看，是
        不足以蓄積熱量引發火警的情況。如果是人為在案發地
        點燃燒裡面的雜物引發火災，就不需要上述熱量蓄積的
        時間，因為若是用明火、或是打火機燃燒現場衣物或其
        他物品，火焰的溫度就可以直接使物品燃燒，就不需要
        熱量蓄積的這段時間。但我們勘查的時候，現場物品都
        已經燒燬，所以我們無法辨認有無打火機。
      6.若不考慮丙○○的陳述，純粹就現場的狀況、燃燒情形
        、物品擺設的狀態來看，可以得知前開「臥室一」的內
        部堆放的物品就是衣物而已，平常人要休息睡眠，是不
        可能在衣物上面就寢的；再排除電器因素、外人入侵等
        等，最後還是會得到人為縱火的結論。
      7.依照我的專業經驗，如果是遺留煙蒂引燃火勢，所需的
        時間還是要看現場裝置的物品及現場環境來作為研判的
        依據。像這種遺留火種的火警，引發火勢的蓄積時間通
        常是1 個小時以上，文獻記載也有好幾天才引燃的情形
        ，所以並不一定等語。
    (二)本件被告雖辯稱其本人當時並無放火燒燬房子之意，而係
      因服用過多安眠藥，在客廳中睡著，遺留菸蒂失火造成火
      警云云。惟查：
      1.本件起火點係在火災原因調查報告書所附「火災現場平
        面及物品配置圖」之「臥室一」（見偵查卷第81頁），
        並非在系爭房屋之「客廳」一節，業據證人甲○○證述
        明確如前；且該「臥室一」內部燃燒情形最為嚴重，室
        內堆放之大量衣物，己嚴重燒燬、燒失。水泥牆面亦受
        高溫影響燒灼而剝落；而該址之「客廳」係東側物品受
        濃煙蓄積，造成碳粒子附著而變黑，放置於浴廁旁之桌
        椅以北側燒失情形較為嚴重，有一明顯半V 字型火流由
        北往南向上延燒；客廳西側電視櫃受高溫火煙之輻射熱
        ，造成表面煙燻碳化，塑膠材質物品燒熔變形，西側床
        鋪及沙發，受火流燒燬、燒失，燒失情形以床鋪、沙發
        東側較為嚴重；故判斷火流係由臥室側向客廳延燒。又
        該址「臥室二」之木門上半部受高溫火流燒灼而燒失，
        有一明顯半V 字型火流由南往北向上延燒，室內外牆面
        煙燻變黑，堆放之衣物尚保持完整，研判火流係由「臥
        室二」外往「臥室二」內部延燒。因此判斷起火點係在
        「臥室一」無疑等情，業據火災現場勘查紀錄及原因判
        斷書記載明確（見偵查卷第42-43 頁），並有火災現場
        照片16幀附卷可資比對（見偵查卷第53-60 頁），自堪
        憑信。由此可知，本件被告辯稱其係在「客廳」睡著，
        遺留煙蒂失火造成火警云云，顯與客觀之科學證據不符
        ，要難採信。
      2.再者，依被告所辯，其本人係因服用安眠藥睡著，遺留
        煙蒂失火引發火警云云。惟若被告所言屬實，依現場猛
        烈之火勢，及被告係受安眠藥藥效影響昏睡不醒之情形
        ，衡情被告應無可能自行逃離火場。惟依證人乙○○在
        本院審理中證稱：95年6 月29日我在臺北縣消防局五股
        分隊擔任消防隊員，當天9 時20分許，在本件案發地點
        發生火災，我有去現場救災，我們是第一批到現場的。
        當時我們大概是3 個人先進入樓梯間，在2 樓發現濃煙
        ，後來發現3 樓有人倒在樓梯間，那個人就是被告。被
        告是倒在117 號3 樓的門口處，並不是昏倒在117 號3
        樓室內，是我們把被告背下來，由救護車載走。我們當
        時也有進入117 號3 樓的裡面，當時火焰已經遍佈整個
        屋子，我們是一邊射水，一邊查看有沒有其他的受困者
        。我確定被告並不是昏倒在117 號3 樓的屋內等語明確
        （見本院卷第65-66 頁）。由此可見，本件被告於案發
        當時確實係昏倒於上揭117 號3 樓之門外，並非屋內。
        是被告前揭所辯顯難採信。
      3.被告雖又辯稱：我是昏睡在屋內，可能是有人把我拉出
        來云云。惟查本件被告前揭117 號3 樓之租屋處，設有
        大門及門鎖，苟非專業之救難人員，一般人豈有能力於
        火災發生之際破門而入救人？況且，本院函請臺北縣政
        府警察局蘆洲分局查訪上開火災大樓之住戶，亦無人表
        示曾於本件火災之際將被告從117 號3 樓屋內救至其門
        門口樓梯間處，此有該分局96年3 月27日北縣警蘆刑字
        第0960009257號函1 紙及所附查訪表3 份附卷可考（見
        本院卷第88-91 頁）。由此益徵被告前開辯解，顯非實
        在。
      4.綜上所述，依被告於火災時昏倒之位置以觀，本件被告
        應係於輕生縱火後，不堪火勢猛烈，自行打開大門逃生
        ，而昏倒於門口之樓梯間處，而為到場之消防隊員所營
        救。被告辯稱其本人係昏倒於上開租屋處之室內，可能
        有不詳人士將之救出到門口云云，顯與常情有違，不足
        採信。
    (三)辯護意旨雖略以：案發當時，丙○○遭被告趕走，離開上
      揭租屋處之後，並非直接到警衛室報警，而是先行連繫被
      告之家人，期間已費時數十分鐘，並非如證人甲○○前揭
      所言只有4 分鐘之時間；而該數十分鐘之時間，已足以蓄
      積熱量，引發火災，故被告辯稱本件係因其睡著遺留煙蒂
      造成失火等語，應屬可信云云。惟查：
      1.本件火災之起火點係在前述「火災現場平面及物品配置
        圖」所示之「臥室一」內，並非在客廳一節，業見前述
        。是本件被告辯稱其在客廳內抽菸睡著，縱令時間間隔
        再久，亦殊難想像遺留於客廳之煙蒂如何造成「臥室一
        」內之起火。
      2.此外，依被告所辯，案發當時，其本人係服用大量安眠
        藥，丙○○回家後，看其本人神智不清，其本人又很生
        氣把丙○○趕走，叫丙○○聯絡其本人之家人前來接其
        本人云云。是本件丙○○既係被告之同居女友，見被告
        服用大量安眠藥、已神智不清，衡情自應以打電話叫救
        護車為第一要務；縱令丙○○當時係先行聯絡被告之家
        人，再叫救護車，亦必緊接為之，豈有莫名其妙故意拖
        延達「數十分鐘」之理？辯護意旨前揭主張，顯違常情
        ，並不可採。
    (四)此外，並有房屋租賃契約書1 份、火災現場圖1 紙、現場
      照片20幀、臺北縣政府消防局火災原因調查報告書1 冊及
      臺北縣政府警察局函附之報案資料1 份附卷可稽（見偵查
      卷第20-35 、40-61 頁，本院卷第39-40頁）。
    (五)綜上調查，本件案發之前不久，被告在上開租屋處內將丙○○趕走，故該租屋處僅有被告一人在內，並無他人；而
      丙○○離開上開租屋處時並無發現有火災之情形；嗣丙○○離開打電話聯絡被告家人，叫救護車後，隨即發現上開
      租屋處發生火警，依鑑定結果已排除遺留火種、電器走火
      失火或他人侵入縱火之可能，是本件確屬被告故意放火無
      疑。被告前揭所辯，無非事後卸責飾詞，不足採信。本件
      事證明確，被告犯行堪以認定。
二、核被告丁○○放火燒燬現供人使用之住宅，所為係犯刑法第
    173 條第1 項之罪。再按刑法第173 條第1 項放火燒燬現有
    人使用之住宅罪，其直接被害法益，為一般社會之公共安全
    ，雖同時侵害私人之財產法益，但仍以保護社會公安法益為
    重，況放火行為原含有毀損性質，而放火燒燬現供人使用之
    住宅罪，自係指供人居住房屋之整體而言，應包括墻垣及該
    住宅內所有設備、傢俱、日常生活上之一切用品。故一個放
    火行為，若同時燒燬住宅與該住宅內所有其他物品，無論該
    其他物品為他人或自己所有，與同時燒燬數犯罪客體者之情
    形不同，均不另成立刑法第175 條第1 項或第2 項放火燒燬
    住宅以外他人或自己所有物罪，最高法院79年台上字第1471
    號著有判例，可資參照；是本件被告放火燒燬家具等情，均
    不另論罪。爰審酌被告正值壯年，僅因與女友發生爭吵，即
    輕生尋死，罔顧公眾之安全，縱火焚燒自己承租之房屋，其
    犯罪之動機、目的均殊非可取，犯罪手段極為危險，救災稍
    遲，火勢再延燒，即有可能造成他人生命之傷亡，犯罪所生
    危害至鉅；又被告犯後猶不知坦承犯行，態度不佳；惟其已
    與遭火災之房東達成民事調解（調解書見本院卷第20頁）等
    一切情狀，量處如主文所示之刑，以資懲儆。
據上論斷，應依刑事訴訟法第 299 條第 1 項前段，刑法第 173
條第1 項，判決如主文。
本案經檢察官張誌洋到庭執行職務。
中　　華　　民　　國　　96　　年　　9 　　月　　21　　日
                刑事第五庭審判長法　官  陳坤地
                                法  官  李麗珠
                                法  官  許映鈞
以上正本證明與原本無異
如不服本判決應於送達後10日內向本院提出上訴狀
                                書記官　范煥堂
中　　華　　民　　國　　96　　年　　9 　　月　　21　　日
附錄本案論罪科刑法條全文：
刑法第 173 條第 1 項：
放火燒燬現供人使用之住宅或現有人所在之建築物、礦坑、火車
、電車或其他供水、陸、空公眾運輸之舟、車、航空機者，處無
期徒刑或 7 年以上有期徒刑。
